【裁判字號】    91,訴,770
【裁判日期】    920325
【裁判案由】    偽造文書等
【裁判全文】
臺灣新竹地方法院刑事判決                          九十一年度訴字第七七０號
    公  訴  人  臺灣新竹地方法院檢察署檢察官
    被      告  甲○○
右列被告因偽造文書等案件，經檢察官提起公訴（九十一年度偵字第五九五四號），
本院判決如左：
    主  文
甲○○共同連續行使偽造私文書，足以生損害於公眾及他人，處有期徒刑陸月，如易
科罰金，以佰元折算壹日。緩刑貳年。
扣案之如附表所示之物，均沒收。
    事  實
一、甲○○為大陸地區人民，為求取道臺灣前往日本非法打工，遂與姓名年籍不詳綽
    號「李大哥」之大陸地區成年男子、姓名年籍不詳綽號「江大哥」之臺灣地區成
    年男子及其他不詳姓名之人，基於共同變造特種文書、行使偽造私文書、使公務
    員登載不實、未經許可入境等之概括犯意聯絡與行為分擔，甲○○以總費用人民
    幣十六萬元之代價，並於民國九十一年四月間清明節前後，在大陸地區福建省福
    清市市區○道路上（公訴人誤載為其住處），先支付人民幣一萬元並交付其所有
    之照片數幀予「李大哥」用以變造臺灣國民身分證以冒領臺灣護照及申請日本國
    簽證之用，並言明順利到達日本國後再打工還款，「李大哥」以不詳之方法取得
    臺灣地區人民「黃清明」之國民身分證（係黃清明於九十一年五月前在其位於屏
    東縣萬巒鄉○○村○○路二七之二號住處，連同郵局提款卡等物一併遭竊）一枚
    後，於同年四月間，在不詳地點，將黃清明所有上開國民身分證之照片換貼上甲
    ○○之照片一枚而變造黃清明之國民身分證，足以生損害於戶政機關對於國民身
    份證管理之正確性及黃清明本人。完成後，「李大哥」及其他不詳姓名之人在「
    中華民國普通護照申請書」之簽名欄內偽造黃清明的署名一枚並貼上甲○○之相
    片一張後，連同甲○○之相片二幀及變造後之黃清明國民身分證正本影本各一份
    ，交給不知情之旅行社員工，由其於九十一年五月一日代為持向外交部領事事務
    局高雄辦事處申請核發黃清明之護照，致外交部領事事務局高雄辦事處職員誤以
    為黃清明本人確有申請護照之真意，遂將上開記載不實事項之護照申請書蓋用「
    發訖」專用章而列為公文書，並將甲○○照片以影像掃瞄至000000000
    號護照上，而在其職務上所掌之電腦內申請書之公文書上登載上開不實之事項，
    「李大哥」及其他不詳姓名之人並順利冒領貼有甲○○之黃清明護照一本，足以
    生損害於外交部對於護照管理之正確性及黃清明本人。同年五月二十日，「李大
    哥」及其他不詳姓名之人在護照上之持照人簽名欄偽造「黃清明」署名一枚，再
    在「日本入境簽證申請書」上之簽名欄，偽造「黃清明」之署名一枚並貼上甲○
    ○的相片一張後，復利用不知情之旅行社員工，連同上開冒領之黃清明護照一本
    ，再持向日本交流協會臺北事務所申請黃清明之日本簽證，並順利領得偽造之黃
    清明日本簽證一份（黏貼在黃清明護照之內頁），足以生損害於日本交流協會對
    於赴日簽證核發之正確性及黃清明本人。「李大哥」於辦妥上開證件後，隨即通
    知甲○○，甲○○即於同年五月二十六日凌晨二時許，明知人民入境應向內政部
    警政署入出境管理局申請許可，竟未經許可，在「李大哥」的安排下，自福建省
    平潭縣搭乘不詳船隻向臺灣地區出發，並於當日晚上七、八時許，在臺灣地區某
    岸邊上岸，隨後被「江大哥」帶至不詳地點安置，嗣於同年月二十九早上由「江
    大哥」開車送甲○○至高雄小港機場，在行車途中，「江大哥」將一雄獅旅行社
    名牌令甲○○別在身上，並告知其假身分為「黃清明」，且令甲○○在機場大門
    等候，自會有人將護照及登機證交付，「江大哥」於約一小時之車程後將甲○○
    送達機場即行離去，甲○○依指示在機場大門等候，不久，一名雄獅旅行社之不
    知情女姓員工詢問甲○○是否為「黃清明」，並對照護照中之甲○○照片無誤後
    ，將上開變造之黃清明國民身分證影本及貼有甲○○照片之黃清明護照（內有黃
    清明日本國簽證一份）交付，甲○○取得上開證件於同日上午六時二十許，準備
    在通關後，搭乘中華航空公司班機至中正國際機場再轉機前往日本國，於出境查
    驗檯行使上開證件為內政部警政署航空警察局高雄分局人員當場查獲逮捕，並扣
    得前開變造黃清明國民身分證影本一枚及護照一本（內有黃清明日本國簽證一份
    ）、登機證二紙。
二、案經內政部警政署航空警察局高雄分局報請臺灣高雄地方法院檢察署檢察官呈請
    臺灣高等法院檢察署檢察長令轉臺灣新竹地方法院檢察署檢察官偵查起訴。
    理  由
一、右揭犯罪事實，業據被告甲○○於警訊、偵查中及本院訊問時坦承不諱，核與被
    害人黃清明陳述其曾遺失身分證、並從未申請過護照等情節相符（參臺灣高雄地
    方法院檢察署九十一年度偵字第二０二一五號卷第七、八頁），並有其上有偽造
    之黃清明署名各一枚及被告甲○○照片各一幀之黃清明中華民國普通護照申請書
    一份（附於航空警察局高雄分局刑案偵查卷宗第八、九、十三頁）、亞東關係協
    會九十二年一月二十一日亞協秘第0000000000０號函附之黃清明日本
    入境簽證申請書一份（附於本院卷內）等在卷可憑，復有黃清明遭變造國民身分
    證影本一紙、貼有被告相片之黃清明護照一本、黃清明日本國簽證一份等扣案在
    卷足資佐證。被告之自白核與事實相符，本件事證已臻明確，被告之犯行洵堪認
    定，應予依法論科。
二、核被告甲○○：
（一）就變造黃清明國民身份證部分之所為，係犯刑法第二百十二條之變造特種文書
      罪及護照條例第二十三條第一項之變造國民身分證以供申請護照罪，然護照條
      例第二十三條第一項之變造國民身分證以供申請護照罪為刑法第二百十二條之
      變造特種文書罪之特別規定，依法條競合之原則，其包括整個變造國民身分證
      以供申請護照之行為，自應論以護照條例第二十三條第一項之變造國民身分證
      以供申請護照罪。
（二）就持變造之黃清明國民身份證、填載中華民國護照申請書而由不知情之旅行社
      向外交部領事事務局高雄辦事處申請核發黃清明之護照部分，係犯護照條例第
      二十三條第二項、第一項之行使變造國民身分證以供申請護照罪、刑法第二百
      十六條、第二百十條之行使偽造私文書罪及同法第二百十四條之使公務員登載
      不實文書罪。被告偽造署押後用以偽造私文書，其偽造署押之行為係偽造文書
      之部分行為，不另論罪；其變造、偽造上開文書後，復持以行使，其變造、偽
      造之低度行為為行使之高度行為吸收，均不另論罪。又被告利用不知情之旅行
      社職員行使偽造私文書及變造之國民身份證部分，為間接正犯。
（三）就持冒領之黃清明護照、填載日本入境簽證申請書而由不知情之旅行社向日本
      交流協會臺北事務所申請黃清明之日本簽證部分，係犯刑法第二百十六條、第
      二百十四條、行使使公務員登載不實罪及第二百十六條、第二百十條之行使偽
      造私文書罪。又被告利用不知情之旅行社職員行使偽造私文書，為間接正犯。
      其一行使行為同時觸犯二罪名，應依想像競合之規定論以一罪，並從較重之行
      使偽造私文書處斷。
（四）就未經許可進入臺灣地區部分，係違反國家安全法第三條第一項之規定，犯同
      法第六條第一項之未經許可入境罪。
（五）就持黃清明護照欲出海關部分，係犯刑法第二百十六條、第二百十四條之行使
      使公務員登載不實罪。被告使公務員登載不實之護照後，復持之以行使，其使
      公務員登載不實之低度行為為行使之高度行為吸收，不另論罪。
（六）被告與「李大哥」及臺灣籍「江大哥」及其他不詳姓名之成年人間，就上開所
      述之行使偽造私文書、行使使公務員登載不實文書、行使變造國民身分證以供
      申請護照及未經許可入境等犯行間，有犯意之聯絡與行為之分擔，均為共同正
      犯。又公訴人起訴法條雖未敘及護照條例第二十三條第二項、第一項之行使變
      造國民身分證以供申請護照罪，及漏列刑法第二百十四條（公訴人誤列為同法
      第二百十三條），然該部分事實均與公訴人起訴之犯罪事實既具牽連犯之裁判
      上一罪關係，應為起訴效力所及，本院自得一併予以審究。又被告先後二次行
      使偽造私文書及行使使公務員登載不實之犯行，時間緊接、手法相同，所犯各
      係犯罪構成要件相同之罪，顯係基於概括之犯意反覆為之，均應依刑法第五十
      六條連續犯之規定各論以一連續行使偽造私文書罪、連續行使使公務員登載不
      實罪，並依法加重其刑。又被告所犯上開行使變造國民身分證以供申請護照罪
      、連續行使偽造私文書罪、連續行使使公務員登載不實文書罪與未經許可入境
      罪四罪間，有方法、目的之牽連關係，為牽連犯，應依刑法第五十五條後段從
      較重之連續行使偽造私文書罪處斷。爰審酌被告之目的係輾轉至日本打工謀生
      ，除本件犯行外並未在我國從事不法活動，惟其冒用黃清明之名義申請護照欲
      進入日本國境，妨害我國入出境管理機關管理人民出入境之正確性，況如持我
      國護照在日本非法工作，有損我國形象，亦使真正名義人黃清明蒙受訴追之危
      險，所幸本件於被告尚未出境前及時查獲，而被告坦承犯行，態度良好等一切
      情狀，量處如主文所示之刑並諭知易科罰金之折算標準。末查，被告於臺灣地
      區前未曾受任何有期徒刑以上刑之宣告，此有臺灣新竹地方法院檢察署刑案資
      料查註紀錄表及臺灣高等法院被告全國前案紀錄表各一份可按，經此偵審教訓
      ，自應知所警惕，而無再犯之虞，本院綜核各情認上開有期徒刑之宣告，已足
      策其自新，所宣告之刑，以暫不執行為適當，爰併予諭知緩刑二年，以勵自新
      。
三、扣案之如附表編號一所示之護照，乃被告支付人民幣一萬元代價委由「李大哥」
    等人申請所得，業據其供承在卷，係被告所有並為因犯罪所得之物，應依刑法第
    三十八條第一項第三款之規定宣告沒收，前開護照內首頁持照人簽名欄上偽造之
    「黃清明」署押一枚，因護照已沒收，該偽造之署押已一併沒收，是就該署押部
    分不另為沒收之諭知；如附表編號二、三偽造之「黃清明」署押各一枚，則依刑
    法第二百十九條之規定予以沒收；扣案之如附表編號四所示申請書上所換貼之被
    告照片各一張，係被告所有供行使偽造私文書、使公務員登載不實之犯罪所用之
    物，應依刑法第三十八條第一項第二款之規定宣告沒收；又附表編號五、六變造
    之「黃清明」國民身分證影本各一紙，亦係被告所有供行使偽造私文書、使公務
    員登載不實之犯罪所用之物，應依刑法第三十八條第一項第二款之規定諭知沒收
    。另登機證二紙雖為被告所有，但非供本件犯罪之用，爰不另為沒收之諭知，附
    此敘明。
據上論斷，應依刑事訴訟法第二百九十九條第一項前段，護照條例第二十三條第二項
、第一項，國家安全法第六條第一項，刑法第十一條前段、第二十八條、第五十六條
、第二百十六條、第二百十條、第二百十二條、第二百十四條、第五十五條、第四十
一條第一項、第二百十九條、第三十八條第一項第二款、第三款、第七十四條第一款
，罰金罰鍰提高標準條例第一條前段、第二條，判決如主文。
本案經檢察官陳榮林到庭執行職務
中      華      民      國    九十二    年      三      月    二十五    日
                              臺灣新竹地方法院刑事第一庭
                                  審判長法  官  賴  淑  敏
                                        法  官  李  珮  瑜
                                        法  官  楊  麗  文
右正本證明與原本無異。
如不服本判決，應於判決送達後十日內向本院提出上訴狀( 應附繕本 )，上訴於
臺灣高等法院。
                                        書記官  陳  秀  子
中      華      民      國    九十二    年      三      月    二十五    日
附錄本案論罪科刑法條全文：
護照條例第二十三條第一項、第二項
偽造、變造國民身分證以供申請護照，足以生損害於公眾或他人者，處五年以下有期
徒刑、拘役或科或併科新臺幣五十萬元以下之罰金。
行使前項文書者，亦同。
國家安全法第六條
違反第三條第一項規定未經許可入出境者，處三年以下有期徒刑、拘役或科或併科新
臺幣九萬元以下罰金。
刑法第二百十六條
行使第二百十條至第二百十五條之文書者，依偽造、變造文書或登載不實事項或使登
載不實事項之規定處斷。
刑法第二百十條
偽造、變造私文書，足以生損害於公眾或他人者，處五年以下有期徒刑。
刑法第二百十二條
偽造、變造護照、旅券、免許證、特許證及關於品行、能力服務或其他相類之證書、
介紹書，足以生損害於公眾或他人者，處一年以下有期徒刑、拘役或三百元以下罰金
。
中華民國刑法第二百一十四條
明知為不實之事項，而使公務員登載於職務上所掌之公文書，足以生損害於公眾或他
人者，處三年以下有期徒刑、拘役或五百元以下罰金。
附表：
┌──┬──────────────────┬──────────────┐
│編號│名                                稱│備                        註│
├──┼──────────────────┼──────────────┤
│ 一 │署名「黃清明」之000000000號│應依刑法第三十八條第一項第三│
│    │中華民國護照一本                    │款之規定宣告沒收            │
├──┼──────────────────┼──────────────┤
│ 二 │中華民國普通護照申請書上偽造之「黃清│應依刑法第二百十九之規定宣告│
│    │明」署押一枚                        │沒收                        │
├──┼──────────────────┼──────────────┤
│ 三 │日本入境簽證申請書上偽造之「黃清明」│應依刑法第二百十九之規定宣告│
│    │署押一枚                            │沒收                        │
├──┼──────────────────┼──────────────┤
│ 四 │編號三、四之申請書上所換貼被告之照片│應依刑法第三十八條第一項第二│
│    │各一張                              │款之規定宣告沒收            │
├──┼──────────────────┼──────────────┤
│ 五 │中華民國普通護照申請書上變造之「黃清│應依刑法第三十八條第一項第二│
│    │明」身分證影本                      │款之規定宣告沒收            │
├──┼──────────────────┼──────────────┤
│ 六 │變造「黃清明」中華民國身分證影本    │應依刑法第三十八條第一項第二│
│    │                                    │款之規定宣告沒收            │
└──┴──────────────────┴──────────────┘


司法院資訊處製作；財團法人民間司法改革基金會備份。
